臺灣桃園地方法院民事判決　九十一年度再易字第一三號
　　再審原告　　甲○○
　　再審被告　　桃園縣警察局
　　法定代理人　侯友宜
右當事人間請求遷讓房屋等事件，再審原告對於民國九十年四月二十日本院桃園簡易
庭八十八年度桃簡字第一二三三號及民國九十一年六月六日本院九十年度簡上字第一
七三號確定判決提起再審之訴，本院判決如左：
    主　　　文
再審之訴駁回。
再審訴訟費用由再審原告負擔。
    事    實
甲、再審原告方面：
  一、聲明：
  （一）台灣桃園地方法院桃園簡易庭八十八年度桃簡字第一二三三號，與臺灣桃園
        地方法院九十年度簡上字第一七三號確定判決關於命再審原告應將坐落桃園
        縣桃園市○○路五三巷十一號房屋遷讓返還再審被告，並自民國八十八年九
        月十二日起至遷讓日止，按月給付再審被告新台幣（下同）玖佰參拾陸元，
        與該部分假執行之宣告，暨駁回該部分上訴與命負擔該部分第一、二審訴訟
        費用之裁判均廢棄。
  （二）右廢棄部分，再審被告在前程序第一審之訴及假執行之聲請均駁回。
  二、陳述：
  （一）原審判決有民事訴訟法第四百九十六條第一項第一款適用法規顯有錯誤情事
        ：
        再審被告以系爭房屋為公有房屋，依據七十二年四月二十九日行政院修正之
        「事務管理規則」第二百五十六條第一項規定：「宿舍借用人不得將宿舍出
        （分）租、轉借、調換、轉讓、增建、改建、經營商業或作其他用」，第二
        百五十九條規定：「宿舍借用人違反本編有關規定者應即終止備用契約，並
        責令搬遷」。再審原告未經再審被告同意而經營服飾店之商業行為，顯然違
        反前揭事務管理規則及雙方約定云云。惟查：系爭房屋為原舊有眷舍之房屋
        ，房地納稅義務人為桃園縣政府，再審被告是管理機關，為謀取系爭房屋為
        其所有之權利，竟然以再審原告自費所建之鐵皮屋即系爭房屋，函請稅捐機
        關設籍課稅，經臺灣桃園地方法院桃園簡易法庭於八十九年度桃簡字第一二
        九五號遷讓房屋案函文桃園縣稅捐處查詢，據該處函覆：「謂係依據桃園縣
        警察局八十八年七月十三日以八七一○四二四二號函辦理設籍課稅，納稅義
        務人為再審被告，房屋折舊率為一年，為鋼鐵建造」。而原舊有宿舍於七十
        五年六月間，經再審被告報請桃園縣政府核准報廢拆除迄今，再審被告從未
        修建或改建系爭房屋，而依上述所稱房屋折舊率僅有一年之房屋，推算應是
        八十七年所建造，如非再審被告作假，必能提出房屋使用執照及建築許可等
        相關證物，卷查全案並無是項資料可憑，顯係再審被告能臨訟以不實之事實
        ，向稅捐機關設籍課稅之不合法證據，自不能作判決之證據。況再審被告持
        向稅捐機關設籍課稅之鋼鐵建造鐵皮屋，係再審原告於八十一年自費將舊有
        房屋拆除改建、修建完成，與七十五年報廢拆除之日式木造平房無任何關係
        。換言之，原舊有宿舍於七十五年六月間經報請桃園縣政府核准報廢拆除房
        屋已滅失，經再審原告自費修建為一新建物，自無適用行政院七十二年四月
        二十九日所修正公布「事務管理規則」餘地，原審判決不察，認事採證有違
        經驗法則，適用法規顯有錯誤。
  （二）原審判決有民事訴訟法第四百九十七條，其經第二審確定之判決，如就足影
        響於判決之重要證物，漏未斟酌情事：
        按系爭房屋為日據時代所建木造平房，經報准拆除報廢，八十一年再審原告
        報准自費修建成鋼鐵建造平房，而依桃園縣政府八十二年十月十六日八二府
        工建字第二一○九八九號函復再審原告「自費修建完成前所居住報廢房屋，
        請立即委託登記合格之建築師依建築法申請建照」，此亦證明原舊有房屋已
        報廢拆除而滅失，否則桃園縣政府絕無可能函覆准再審原告申請建照使用。
        再依據監察院八十六年五月十四日（86）年院台內字第八六一九○○三五六
        號函附調查意見二（二）「查本案眷舍房地自建、修繕是否應予補償之疑義
        ，依該警局於八十年七月四日桃警後字第三一三七九號函復陳情人，本案眷
        舍部分業於七十五年六月報經該縣府及該縣縣議會核准拆除報廢，如需修繕
        ，自行支出之修繕費於騰空搬遷時，不得請求補償，依據上開文號前開眷舍
        於核准報廢後之自行改建、修繕部分自不得請求補償，概無疑義，惟核准報
        廢前現住人自行改建，修繕部分，仍應適用上開辦法之規定，另予查估補償
        」以觀，舊有眷舍（房屋），已經再審被告於七十五年六月報請桃園縣政府
        及該縣縣議會核准拆除報廢，有再審被告公文暨監察院函文附調查意見可憑
        。再審原告將核准拆除報廢舊有眷舍，自費修建為鋼鐵建造鐵皮屋之新建物
        即系爭房屋，當然屬於再審原告所有使用，不屬於原舊有公有眷舍，自無適
        用行政院七十二年四月二十九日修正頒發之「事務管理規則」之餘地。此監
        察院八十六年五月十四日（86）院台內字第八六一九○○三五六號函附調查
        意見文件，為正式公文，足以證明舊有眷舍已拆除報廢，於原審判決為重要
        物證未曾使用，既經原審漏未斟酌，自足以影響原審判決。
  （三）再審被告起訴主張本於對於系爭房屋有所有權及管理權，請求再審原告遷讓
        系爭房屋及返還相當於租金之不當得利，原審判認再審被告並無當事人不適
        格情形。按再審被告於八十八年為臨訟將再審原告自費改建、修建之系爭房
        屋向桃園縣稅捐稽徵處設籍課稅，取得納稅義務人身分，案經另案（八十九
        年度桃簡字第一二九五號）查詢再審被告設籍課稅實情如何？據該處函覆「
        係依據再審被告八十八年七月十三日以八七一○四二四二號函辦理設籍課稅
        ，納稅義務人為再審被告自己，房屋折舊率為一年，為鋼鐵建造」，是以再
        審被告自七十五年系爭房屋報廢拆除迄今，從未修建或改建系爭房屋，竟以
        不實之事實向稅捐機關設籍課稅已屬不法，況納稅義務人並非當然為所有權
        人，原審判決認再審被告對於系爭房屋有所有權自有違誤，雖不屬訴訟當事
        人不適格，惟既非所有權人本於所有權作用請求遷讓返還系爭房屋及返還不
        當得利，應無理由。至再審被告於鈞院始改以有事實上之管理權主張借貸法
        律關係，惟再審被告對系爭房屋有何事實上之管理權，從未提出任何委託管
        理或授樣管理證明資料，依民事訴訟法第二百七十七條規定未盡舉證責任，
        縱使再審被告並非當事人適格，惟既非所有權人基於所有權作用請求已屬無
        理由，應為再審被告敗訴之判決，原審判決不察，遽為不利再審原告上之判
        決，適用法規有錯誤。
  （四）系爭房屋所有權人桃園縣政府於七十二年依據「中央各機關學校國有眷舍房
        地處理辦法」暨其「作業要點」辦理再審原告及其他訴外人十八戶房地騰空
        標售，再審被告為改建案執行機關，關於搬遷騰空，現住人之權益悉依據該
        辦法「作業要點」之規定辦理，現住人則應立具切結書同意放棄現住之房屋
        並限其於七十二年十二月底以前搬遷騰空以便標售，七十五年六月原有房地
        經桃園縣政府核准報廢拆除，嗣經三次公開標售未成，是以再審原告與再審
        被告間之借貸關係早因舊有房屋報廢拆除而終止，且舊有房屋自七十二年年
        底至八十年間閒置八年之久，再審原告向再審被告聲請獲准自費修建為系爭
        房屋，乃一新建物，所有權人為再審原告，與再審被告間已無借貸關係可言
        。又行政院七十二年四月二十九日所修正公布「事務管理規則」之適用對象
        為公有眷舍，惟系爭房屋係舊有房屋經報廢拆除後經再審原告自費改建、修
        建為一新建物，既沒有土地使用權，建築許可，房屋使用執照，自無適用該
        「事務管理規則」之餘地，原審判決認事採證，有違經驗法則，適用法規顯
        有錯誤。
  三、證據：提出監察院八十六年五月十四日（86）院台內字第八六一九００三五六
      號函一件、監察院八十五年八月二十九日（85）院台壹丙字第０九二０八號函
      一件及桃園縣政府八十五年八月十三日八五府警後字第一０一五一五號函一件
      （均為影本）為證。
乙、再審被告方面：
  一、聲明：再審原告之訴駁回。
  二、陳述：
  （一）按民事訴訟法第四百九十六條第一項第一款所謂適用法規顯有錯誤，係指確
        定判決所適用之法規，顯然不合法律或與現尚有效之解釋或最高法院現尚有
        效之判例顯然違反者而言，並應以確定判決所認定之事實為基礎，以判斷其
        適用法規是否顯有錯誤。（最高法院八十四年台上字第二四七○號判決參照
        ）茲原確定判決，既已認定：「系爭房屋之邊牆、桁樑依現狀既仍維持舊有
        結構、型式仍在，且面積、樓層等不動產所有權之認定基準，實際上並未有
        變更或增減。」、「無從據以認定其修繕系爭房屋，已將原有房屋拆除，僅
        得認定確有於原宿舍實施修繕，且其修繕結果係依附於原建物，並未成為另
        一獨立之定著物。」，從而認定「原建物主體在法律上是否認定為全然滅失
        ，乃法律上之問題，並非得據其原始材料及嗣後增添修繕材料之多寡及價值
        比較，論斷其為重建亦或修繕。是否成立一獨立建物，係應由法院依法予以
        審酌。」確屬的論。故原確定判決不採認再審原告所主張原有宿舍建物已經
        報廢拆除，並重建為一新建物等情，已為事實上之具體認定，並為適法之判
        斷，要無適用法規顯有錯誤之情事。
  （二）按民事訴訟法第四百九十七條所規定之再審事由，必以「就足影響於判決之
        重要證物，漏未斟酌者」始得提起再審之訴。所謂重要證物漏未斟酌，係指
        前第二審言詞辯論終結前，已經存在並已為證據聲明之證據，而第二審並未
        認為不必要而仍忽略證據聲明未為調查，或已為調查而未就其調查之結果予
        以判斷者而言。茲再審原告固主張：「監察院八十六年五月十四日（86）院
        台內字第八六一九○○三五六號函附調查意見文件，為正式公文，足以證明
        舊有眷舍已拆除報廢，於原審判決為重要物證未曾使用，既經原審漏未斟酌
        ，自足以影響原審判決。」等語。惟查，再審原告既未於前第二審言詞辯論
        終結前，聲明調查前揭監察院文件之內容，原第二審法院自無從為具體斟酌
        ，判斷其是否可採。何況，再審原告所提出監察院文件所附調查意見，係就
        再審原告等所居住警用眷舍之房地標售案有無損及現住人合法權益之事項而
        為調查，對於原配住眷舍是否已經拆除及是否已經重建完成等足以影響判決
        之重要事項，並未為具體之說明，亦無從提供原審法院為具體之判斷。故再
        審原告所提出前揭監察院之文件，縱為原審法院所未及斟酌，亦不足以影響
        原審判決之正確。
  （三）再審被告於八十年七月四日以桃警後字第三一三七九號函覆再審原告申請原
        有宿舍重建乙案時，申明：「報廢有案之宿舍如需自費修繕不得變更原有建
        築結構、型式及外觀，自行支出修繕費於騰空搬遷時，不得請求補償。」等
        語，旨在敘明自費修繕報廢宿舍之限制，與教示該費用支出之效果而已，已
        足以證明再審被告不曾同意再審原告為「重建」報廢之宿舍，而再審原告於
        其宿舍報廢後雖獲修繕，究不能認有全然拆除原有宿舍而後為重建之行為，
        故再審原告主張原有宿舍已全然滅失，現有建物為其自行興建而取得所有權
        等情，並無實據。茲參酌與再審原告一同委由證人康協芳以同一方法實施修
        繕之相鄰宿舍住戶陳日翹、陳遂園、莊紀德、張焰灶，於接獲鈞院另案由再
        審被告請求遷讓房屋事件之確定判決後，均已依各該確定判決之意旨自動履
        行遷讓交付完畢，有鈞院九十年度簡上字第一○四號忠股（陳日翹部分）、
        九十年度簡上字第二一一號純股（陳遂園部分）、九十年度簡上字第一一三
        號愛股（莊紀德部分）、八十九年度簡上字第一八○號信股（張焰灶部分）
        卷證在案，及陳日翹、陳遂園、莊紀德、張焰灶所出具之證明書四紙可佐證
        ，足見相關宿舍之原住戶對於原審確定判決所認定原有宿舍並未滅失等事實
        ，均已甘服，足供本件參考認原審判決正確無誤。
  （四）再審被告係主張依終止使用借貸及不當得利之法律關係，請求借用物之返還
        及相當於不當得利之損害金，而原確定判決亦認定「被上訴人（即再審被告
        ）本於使用借貸及不當得利之法律關係，請求上訴人（即再審原告）應將系
        爭房屋遷讓返還，及自八十八年九月十二日起至遷讓房屋之日止，按月給付
        九百三十六元之損害金之範圍內，為有理由，應予准許。」等語。故再審原
        告於九十一年十月十五日所提出準備書狀事實及理由第二項所載「再審被告
        起訴主張本於對於系爭房屋有所有權及管理權，請求再審原告遷讓系爭房屋
        及返還相當於租金之不當得利。」等語，與事實尚有不符，故再審原告所主
        張「再審被告既非所有權人基於所有權作用請求已屬無理由」云云，與本件
        訴訟標的使用借貸及不當得利返還請求權之法律關係無關，原確定判決即無
        加以審酌之必要，從而原確定判決認事用法均無不當。
  三、證據：提出證明書影本四紙為證。
丙、本院依職權調閱本院桃園簡易庭八十八年度桃簡字第一二三三號及本院九十年度
    簡上字第一七三號遷讓房屋等事件卷宗。
    理　　　由
一、按民事訴訟法第四百九十六條第一項第一款所謂適用法規顯有錯誤，係指確定判
    決所適用之法規，顯然不合法律或與現尚有效之解釋或最高法院現尚有效之判例
    顯然違反者而言，並應以確定判決所認定之事實為基礎，以判斷其適用法規是否
    顯有錯誤。又所謂適用法規顯有錯誤者，不包括漏未斟酌證據及認定事實錯誤之
    情形在內。本件再審原告指摘原確定判決有民事訴訟法第四百九十六條第一項第
    一款適用法規顯有錯誤之再審事由略以：系爭房屋係再審原告於八十一年自費將
    舊有房屋拆除改建、修建完成，與七十五年報廢拆除之日式木造平房無任何關係
    ，又兩造間之借貸關係早因舊有房屋報廢拆除而終止，系爭房屋為一新建物，所
    有權人為再審原告，自無適用行政院七十二年四月二十九日修正公布之事務管理
    規則之餘地，原確定判決認定系爭房屋所有權屬於再審被告，認事採證，有違經
    驗法則，適用法規顯有錯誤云云。惟查再審原告之上開再審事由，無非指摘原確
    定判決就系爭房屋所有權之歸屬等事實之認定錯誤，而非本於原確定判決所認定
    之事實指摘其適用法規錯誤，依上開說明，再審原告主張原確定判決適用法規顯
    有錯誤乙節，尚非可採。
二、次按民事訴訟法第四百九十七條所謂「就足影響於判決之重要證物，漏未斟酌者
    」，係指當事人在前審程序已經存在並已為證據聲明之證據，前審並未認為不重
    要而忽略證據聲明未為調查，或已為調查而未就調查之結果予以判斷，且須足以
    影響裁判結果而言。經查：
（一）再審原告固主張：「監察院八十六年五月十四日（86）院台內字第八六一九○
      ○三五六號函附調查意見文件，為正式公文，足以證明舊有眷舍已拆除報廢，
      於原審判決為重要物證，漏未斟酌，自足以影響原審判決。」云云。惟查，上
      開監察院函件雖於前審程序已經存在，但再審原告並未於前審程序第二審言詞
      辯論終結前提出上開函件，業經再審原告於本院九十一年十月十五日言詞辯論
      期日陳明在案，再審原告嗣雖又改稱於前審程序曾提起該證據云云，但並未舉
      證證明其曾為上開證據之聲明，自不足採。是上開監察院函件即不能認為是前
      審程序已為證據聲明之證據，原第二審法院即無從為斟酌，自無所謂漏未斟酌
      上開證物可言。
（二）再審原告另指摘原確定判決漏未斟酌桃園縣政府八十二年十月十六日八二府工
      建字第二一０九八九號函此一重要證物乙節，經查上開函件內容為：「台端等
      三人陳情桃園市○○路已修建完成所住報廢房屋之警用宿舍案，請立即委託登
      記合格之建築師，依建築法申領建築執照。」，與原確定判決已經斟酌之桃園
      縣政府八十四年十一月十五日八四府工建字第二四三九七六號函所載：「臺端
      等三人陳情恢復桃園市○○路已修建完成所住報廢房屋之警用宿舍供電乙案，
      經本府八十二年十月十六日以八二府工建字第二一０九八九號函覆在案，『請
      立即委託登記合格建築師，依建築法申請建築執照』。復請查照。」等語，意
      旨相同，均在函覆再審原告委託登記合格建築師，依建築法申請建築執照，且
      原確定判決已經斟酌上開函件僅係就已修建完成所住報廢房屋之警用宿舍案，
      函覆再審原告委託合格登記建築師，依建築法申請建築執照而已，而是否得申
      請建築執照，與系爭房屋是否已經報廢甚至滅失並無關聯，自不能憑為認定系
      爭房屋確已滅失之證據。（見原確定判決第十三、十四頁）是難謂原確定判決
      漏未斟酌上開八十二年八二府工建字第二一０九八九號函此一證物。
（三）準上，再審原告主張原確定判決有漏未斟酌足影響於判決之重要證物之情事云
      云，亦無可採。
三、綜上，本件再審之訴不備再審理由，再審之訴為無理由，應予駁回。
四、依民事訴訟法第五百零二條第二項、第七十八條判決如主文。
中　　　華　　　民　　　國　　九十一　　年　 　十一　   月　　十九  　　日
                                    臺灣桃園地方法院民事第一庭
~B審判長  法　　官　郭琇玲
~B        法　　官　張益銘
~B        法　　官　林望民
右為正本係照原本作成
不得上訴
中　　　華　　　民　　　國　　九十一　　年　　 十一　　 月　　 十九　　 日
~B法院書記官　劉文松
